臺灣高等法院刑事判決　　　　　　　　　　　九十三年度上更（一）字第四六七號
　　上　訴　人
　　即　被　告　甲○○
　　選任辯護人　李明諭律師
　　　　　　　　陳逸華律師
　　　　　　　　蔡鎮隆律師
右上訴人因侵害墳墓案件，不服臺灣板橋地方法院八十九年度訴字第一九三六號，中
華民國九十三年三月九日第一審判決（起訴案號：臺灣板橋地方法院檢察署八十九年
度偵字第一四三一一號），提起上訴，經判決後，由最高法院發回更審，本院判決如
左：
    主  文
原判決撤銷。
甲○○無罪。
    理  由
一、公訴意旨以：被告甲○○於民國八十四年三月間，受地理師林勝雄之委託，為林
    勝雄妻舅乙○○之父、祖父及祖母等先人遺骨，在臺北縣林口鄉○○○段後坑小
    段一一二八地號土地（屬甲○○所有）上建造墓園，迄八十六年四月六日完工，
    並進行完墳儀式。詎甲○○因林勝雄尚積欠二百七十四萬五千元之鉅額工程款項
    迄未付清，屢向林勝雄及乙○○接洽又未獲解決，明知所承攬建造之墓園業已交
    付乙○○管領，竟於八十九年三月十一日，未經乙○○之同意，擅自發掘前開乙
    ○○先人之墳墓，並將墳墓內之遺骨搬移至林勝雄位於臺北縣淡水鎮南勢埔一之
    一號住處之庭園內隨意放置，因認被告涉有刑法第二百四十八條第一項之發掘墳
    墓罪嫌。
二、訊據被告即上訴人甲○○固坦承於八十四年三月間，受地理師林勝雄之委託，為
    林勝雄妻舅乙○○之父、祖父及祖母等先人遺骨，在臺北縣林口鄉○○○段後坑
    小段一一二八地號土地上建造墓園，並於八十六年四月六日完工進行完墳儀式。
    後因林勝雄尚未付清二百七十四萬五千元工程款項，經向林勝雄、乙○○接洽後
    ，於八十九年三月十一日，將前開墳墓內之遺骨搬移至臺北縣淡水鎮南勢埔一之
    一號林勝雄住處庭園內放置等情，然堅決否認有發掘墳墓犯行，辯稱：當時是與
    林勝雄、乙○○協商後，經林勝雄、乙○○二人同意，始將墳墓內遺骨暫時移置
    於林勝雄住處庭院，並無蓄意發掘墳墓之故意等語。
三、按刑法上發掘墳墓罪，為對於內葬有遺骸等之墳墓，以不法之目的、手段，開發
    挖掘為成立要件，且本罪之成立，以故意為要件（最高法院八十六年台上字第六
    十號判決意旨參照）。經查：
（一）雖林勝雄於警詢、偵查中、原審及本院前審始終否認有收受告訴人乙○○款項
      ，代乙○○處理先人遺骸，並委託被告代為造墓之事。然被告係受林勝雄委託
      施作本件墓園，已據被告供明無誤，核與乙○○陳述情節相符，復有匯款資料
      影本十七紙在卷可稽（見他字卷第二四頁至第四十頁）。而乙○○於偵查中先
      後陳稱：「我是透過林勝雄找甲○○做墳墓，我有匯錢給林勝雄，大部分都是
      要做墳墓的錢。」、「八十八年六月間，甲○○來找我要錢（指修墳之費用）
      ，後來我是有跟甲○○說過立春之前會協調林勝雄給錢。」（見他字卷第四四
      頁背面至第四五頁；第五六頁）；嗣於原審先後陳稱：「我是全權委託地理師
      林勝雄處理，我並不認識甲○○。後來墳墓完成後，甲○○打電話告訴我，說
      林勝雄還沒把價金付清，如果八十九年的春節後還沒付錢，他就要把遺骨移走
      。」、「我於八十八年間在林高雪禎（林勝雄之妻）家樓下協商時，林高雪禎
      有在場，還有甲○○、林勝雄等人在場，協商到最後，是我跟林勝雄吵架，我
      們三方面（即被告、乙○○及林勝雄）並沒有達成結論。」、「我們在林勝雄
      家樓下協商時，林勝雄說沒錢就把骨灰拿起來，但這句話我們沒聽到。後來甲
      ○○有打電話跟我說沒錢就要把骨灰拿起來，我對這部分沒有做任何表示，我
      跟甲○○說我會請林勝雄跟他聯繫。」（見原審卷第十九頁、第四九頁、第五
      九頁至第六十頁）；及至本院前審先後陳稱：「我和甲○○見面四次，其中第
      三次是在八十八年八、九月間，甲○○通知我林勝雄還沒有付尾款給他，我們
      就在林勝雄淡水家中協調，甲○○說尾款一共有二百多萬元沒給。後來第四次
      時，甲○○說你再不付尾款，我要將遺骨拿掉，當天協調不歡而散。六個月的
      時間到了，在清明節之前，甲○○有打電話給我，我說我錢已經給林勝雄，那
      是他們之間的事」等語（見本院前審卷第五十頁至第五一頁）；迨至本院本審
      亦稱：八十八年端午節前夕，一直到八十九年的半年多，我們都接到甲○○的
      電話，他說如果再不將祖先的遺骨拿起來，他就要自己將我祖先的遺骨拿起來
      ，我只好找人協調。當初被告跟我協談時，他是有提到要給我三個月時間處理
      ，後來有展期沒錯，但到底多久我忘了，比三個月還長就對了。在六個月期間
      中，我有去林勝雄家協商。該次協商破裂後，我有一直催促林勝雄趕快將六百
      萬元還給甲○○，否則甲○○將會把我祖先的遺骨拿起來等語（見本院本審卷
      九十三年九月七日訊問筆錄第五頁至第八頁）。證人即告訴人之妻劉品河於本
      院前審證稱：我有為了遷祖墳未付尾款的事，到過林勝雄家去協商（見本院前
      審卷第五五頁）。按林勝雄係乙○○親姐夫，二人屬至親關係，乙○○與其妻
      劉品和自無誣指林勝雄之必要。依乙○○及證人劉品和上開所稱，乙○○與被
      告原素不相識，乃係全權委託林勝雄處理先人遺骨造墓事宜，並將造墓費用全
      數匯入林勝雄帳戶，後由林勝雄出面委由被告造墓。嗣於八十八年六月間，因
      林勝雄積欠被告造墓工程款項，被告即找乙○○、林勝雄於林勝雄淡水住處協
      商，被告並向乙○○、林勝雄表示，如未能清償工程款，即將乙○○先人遺骨
      取出，同時約定六個月處理期限，期間乙○○履向林勝雄催促支付被告工程款
      ，否則被告會將先人遺骨取出，林勝雄卻仍置之不理。及至期限屆至，被告再
      以電話通知乙○○，乙○○即表示款項已交付林勝雄，被告應與林勝雄解決之
      事實堪以認定。
（二）查被告與林勝雄、乙○○就如何清償造墓工程尾款進行協商時，曾向林勝雄、
      乙○○約定六個月履行期間，屆期將遷走乙○○先人遺骨。迨期限屆至時，被
      告亦再以電話向乙○○催促履行，業如前述。雖乙○○否認曾同意未於六個月
      內清償尾款時，即任由被告處理先人遺骨之事；且乙○○業已將造墓費用六百
      餘萬元交付林勝雄，衡情亦不可能同意被告將先人遺骨遷出。然被告既與林勝
      雄、乙○○協商同意六個月清償期限，自不可能於期限屆至後，林勝雄、乙○
      ○未依約履行時，雙方未約定任何替代處理之方式。且被告係於八十九年四月
      一日，將乙○○先人遺骨遷至林勝雄淡水住處放置，有乙○○提出之現場現片
      在卷為憑。而林勝雄係居住於該處，自無不知被告放置遺骨之理，林勝雄竟未
      向被告表示異議，亦未通知乙○○，已見林勝雄於未依期限支付工程款時，應
      有同意被告將乙○○先人遺骨遷出之事。再被告、乙○○及林勝雄經本院前審
      請法務部調查局實施測謊，測謊人員以控制問題法、混合問題法詢問被告：林
      勝雄有同意先將遺骨挖出？挖掘遺骨前曾通知林勝雄、告訴人？被告經測試無
      情緒波動反應，研判未說謊。再告訴人經測謊人員以同法詢及：被告曾通知要
      將遺骨挖出？遷祖墳費用已交付林勝雄？並未同意被告將先人遺骨挖出？告訴
      人經測試無情緒波動反應，研判未說謊。又林勝雄經測謊人員以同法詢及：並
      未委請被告處理祖墳事宜？被告未通知要將遺骨挖出？林勝雄經測試呈情緒波
      動反應，研判有說謊，有法務部調查局九十年十月五日（九十）陸（三）字第
      九○○五四一○四號測謊報告書在卷可稽（見本院前審卷第九六頁），該鑑定
      結果，亦足以佐證被告辯稱：於未能依約向林勝雄、乙○○收取工程款時，始
      經林勝雄同意後，將乙○○先人遺骨遷置於林勝雄住處，應堪採信。
（三）被告發掘上開墳墓後，固於墓地前用白漆書寫「此墓沒有付錢不得再使用」等
      字樣，已據被告自承在卷，並有現場照片在卷可參（他字第一二九八號偵查卷
      第八頁）。然林勝雄確於收受乙○○款項後，未將造墓費用全部交付被告。被
      告於墓前以白漆書寫「此墓沒有付錢不得再使用」之字樣，亦僅係陳述事實而
      已，自不得資為被告係未經林勝雄同意之依據。
（四）按乙○○係於事隔多日前往掃墓之際，始發現本件墓園內先人遺骨遭人遷走，
      已具乙○○指訴詳實，被告辯稱遷出乙○○先人遺骨前，業經乙○○同意，固
      屬無據。惟林勝雄係乙○○姐夫，並受乙○○全權委託處理先人遺骨造墓事宜
      ，同時負責出面委由被告施作墓園；且被告與乙○○素不相識，並於林勝雄未
      能完全給付造墓工程款時，找尋林勝雄、乙○○協調解決，已見被告主觀上認
      林勝雄、乙○○均屬有權處理本件造墓事宜之人。再被告與林勝雄、乙○○協
      商如何清償造墓工程尾款時，即向林勝雄、乙○○明示如未依期清償，即將乙
      ○○先人遺骨遷至他處；迨期限屆至時，因林勝雄、乙○○仍未給付，被告於
      催促乙○○履行，經乙○○向被告表示應與林勝雄解決後，因認林勝雄、乙○
      ○均屬有權處理本件墓園之人，始經林勝雄同意，將乙○○先人遺骨遷至林勝
      雄住處放置，被告主觀上顯無不法發掘墳墓之故意，依上開判決意旨，自不構
      成刑法第二百四十八條之發掘墳墓罪。
四、原審不察，對被告論罪科刑，顯有未洽。被告上訴意旨，指摘及此，為有理由，
    自應由本院將原判決撤銷改判，並諭知被告無罪。
五、公訴人併辦部分（即臺灣板橋地方法院檢察署八十九年度偵字第一三○五二號）
    與起訴事實完全相同，公訴人亦認併辦部分與上開起訴部分屬單純一罪，為事實
    上之同一案件，併此敘明。
六、證人林勝雄於偵查、原審及本院前審調查時，迭次證稱未接洽本件修建墳墓之事
    ，惟本件依告訴人指述、被告供述、證人即刻製上開墳墓墓碑師父陳重壇於原審
    證詞、告訴人所提匯款回條影本等觀之，各該證據資料均一致指向林勝雄確有接
    洽本件施作墳墓之事，證人林勝雄顯涉有「於案情有重要關係之事項，供前具結
    ，而為虛偽陳述」之偽證罪嫌，應由檢察官另行偵辦。
據上論斷，應依刑事訴訟法第三百六十九條第一項前段、第三百六十四條、第三百零
一條，判決如主文。
本案經檢察官沈明彥到庭執行職務。
中　　　華　　　民　　　國　　九十三　　年　　　十　　　月　　　七  　　日
                              臺灣高等法院刑事第十四庭
                                  審判長法  官  陳  祐  輔
                                        法  官  洪  昌  宏
                                        法  官  陳　國　文
右正本證明與原本無異。
檢察官如不服本判決，應於收受送達後十日內向本院提出上訴書狀，其未敘述上訴之
理由者並得於提起上訴後十日內向本院補提理由書（均須按他造當事人之人數附繕本
）。
                                        書記官  蔡  棟  樑
中　　　華　　　民　　　國　　九十三　　年　　　十　　　月　　　七　  　日
